臺灣士林地方法院民事判決　　　　　　 95年度簡上字第141號
上　訴　人　甲○○
訴訟代理人　李建民律師
被上訴人　　乙○○
訴訟代理人　文聞律師
　　　　　　林淑菁律師
上列當事人間確認通行權存在事件，上訴人不服民國95年6 月19
日本院士林簡易庭第一審判決提起上訴，經本院於96年4 月26日
言詞辯論終結，判決如下：
    主      文
原判決廢棄。
確認上訴人對於如附圖所示編號一至四標繪範圍內之樓梯與通道
有通行權存在。
被上訴人不得將設在如附圖標示二至C 、二至三處之門扇上鎖，
或以棍棒堵住妨礙上訴人通行，並應將所置換之門鎖鑰匙一份交
付上訴人。
被上訴人應將設在如附圖標示A 至B 處通往門牌號碼臺北縣淡水
鎮○○路一四九號建物出入口之牆壁拆除，以回復原狀。
第一、二審訴訟費用由被上訴人負擔。
    事實及理由
一、上訴人在原審起訴主張：坐落臺北縣淡水鎮○○段1189-31
    地號土地及其上建號359 號，門牌號碼為臺北縣淡水鎮○○
    路149 號之房屋（下稱甲房屋），為上訴人所有，而同段11
    89-32 地號土地及其上358 建號，門牌號碼為臺北縣淡水鎮
    ○○路147 號之房屋（下稱乙號房屋），則為被上訴人所有
    。兩造所有之房屋地處山坡地，依山勢隔鄰搭建，起造建商
    在147 號及比鄰之145 號房屋（以下稱丙房屋）下方，建有
    未辦保存登記之車庫三間，分供各戶停車使用，並在如附圖
    編號A 至B 、編號2 至C 、編號2 至3 之間，各設出入口（
    以下各稱A 、B 、C 出入口），並各置有門扇（以下分稱A
    、B 、C 門），及在附圖編號1 至4 標繪範圍鋪設階梯及通
    道（以下稱系爭通道），使上訴人得與被上訴人共用，經由
    系爭通道行至所有之車庫。又第三人即甲房屋之原所有人徐
    元裕與乙房屋之原所有人李百慧及丙房屋所有人黃素蕖，前
    曾於民國79年7 月13日，在本院成立訴訟上和解，依據和解
    筆錄記載，雙方約定同意徐元裕永久使用車庫，該案訴訟標
    的為對世之物權，和解筆錄效力及於兩造，上訴人因此有通
    行C 出入口及系爭通道之權利，且三間車庫各為三戶房屋所
    有人區分所有，C 出入口則為通往車庫之正中門宅，依民法
    第800 條規定，上訴人亦有通行之權利。而B 門為兩造共有
    ，系爭通道又係坐落在未登錄地上，上訴人自有通行之權利
    。詎被上訴人於94年5 月12日購得乙房屋後，竟將A 出入口
    以水泥磚塊砌牆黏貼磁磚之方法封堵，並擅自更換B 門之門
    鎖，或以棍棒將門扇堵住，使上訴人無法通行。為此，依據
    民法第940 條、第962 條、第184 條第1 項、第800 條、第
    148 條、第767 條、第821 條之規定及切結書約定，並類推
    適用大法官會議解釋第349 號解釋，請求判決：(一)確認上訴
    人對系爭通道有通行權存在。(二)被上訴人不得將B 、C 門之
    門扇上鎖或以棍棒堵住妨阻上訴人進入，並應將所更換門鎖
    鑰匙交付上訴人。(三)被上訴人應將設在A 出入口之牆壁打通
    回復原狀，供上訴人自由通行進出。被上訴人則以：李百慧
    與徐元裕之和解筆錄，係約定車庫歸屬，並未約定系爭通道
    供甲房屋住戶使用，至於切結書約定車庫前面走道供甲房屋
    通行，是否即指系爭通道，則有不明。況兩造之前手縱有通
    行權之約定，因被上訴人無從知悉，該約定對被上訴人不生
    效力。而系爭通道雖有部分坐落在未登錄土地上，惟該通道
    為被上訴人所有，乃乙房屋之一部，上訴人要求通行該通道
    ，並無依據，且此通道位在乙房屋後院圍牆內，上訴人對該
    走道無事實上之管領力，亦無占有權，其主張占有受侵害，
    亦非有理。再上訴人非未登錄土地之所有人，亦無權對被上
    訴人請求排除侵害。至於B 出入口，則為被上訴人所有，被
    上訴人有權更換門鎖。上訴人既主張C 出入口為其所有，且
    該門顯非正中門宅，則其復主張依民法第800 條規定得通行
    該出入口，容有誤會。又上訴人所有之A 出入口所在之圍牆
    ，為兩造所共有，應以圍牆中心處為界，因上訴人無通行被
    上訴人後院通道之權利，被上訴人購屋時，亦曾詢問李百慧
    ，據李百慧告知被上訴人可將系爭通道封閉，被上訴人方才
    砌磚牆封閉A 出入口，並更換B 門之門鎖，以維居住安全，
    並非濫用權利云云置辯，並聲明求為判決：駁回上訴人在第
    一審之訴。
二、原審判決駁回上訴人在第一審之訴，上訴人不服提起上訴，
    所陳除與在原審主張者相同外，另補稱：系爭通道及B 出入
    口為建商所設置，自甲、乙房屋於73年間取得使用執照起，
    即自始劃歸為甲、乙房屋住戶共有之通道，並非被上訴人所
    有。又系爭通道中之8 平方公尺部分及A 出入口，均坐落在
    未登錄土地上，亦非被上訴人所有，被上訴人無權將A 、B
    門上鎖或以磚牆堵塞。而李百慧於77年3 月18日簽立之切結
    書所記載：「最靠近埤島90號之車庫及其前面通道」，應係
    指系爭通道，至車庫前之巷道，本為供公眾通行，無需李百
    慧等人同意。被上訴人於購買乙房屋時，已知上訴人得通行
    系爭通道及A 、B 、C 出入口之事實，系爭通道於甲房屋前
    所有權人羅煌城80年間購買該房屋時，即已存在，且供甲、
    乙房屋戶共用，羅煌城並將B 門鑰匙交付上訴人使用，李百
    慧更早於77年3 月18日切結願提供該通道予徐元裕及其後手
    永久使用，足見上訴人就A 、B 、C 出入口及門扇，享有所
    有權及通行權。而觀之被上訴人以磚塊水泥砌牆堵塞A 出入
    口以觀，被上訴人應知或可推知有上開通行權約定存在，即
    應受拘束等語，而聲明求為判決如主文第1 至4 項所示。被
    上訴人於上訴程序中所為答辯，除與原審相同者外，另陳稱
    ：李百慧於77年3 月18日簽立切結書所載之通道，並非系爭
    通道，而應係指車庫前供通行之柏油路面，該路面有部分屬
    乙、丙房屋所有人所有之私人土地，否則無與黃素蕖共同書
    立切結書之必要。至79年間之訴訟上和解，則係限縮徐元裕
    使用範圍，或因通道已成柏油路面供公眾通行，而無約定之
    必要。又系爭通道有部分占用被上訴人所有之土地，因建築
    在該土地上而附合，由被上訴人取得所有權，且通道位在乙
    房屋圍牆內，為被上訴人現實占有中，兩造間復無通行權之
    約定，被上訴人有權排除侵害。縱認被上訴人就未登錄土地
    部分，無專有之排他權利，且該部分因面積狹小，亦不足供
    通行，上訴人主張要無實益，上訴亦無理由云云，而聲明求
    為判決：駁回上訴。
三、經查：
  (一)如下事實為兩造所不爭執：
  1.甲、乙、丙房屋係同一建商所起造，門牌整編前各為台北縣
    淡水鎮○○路90號、89號及88號，甲房屋現為上訴人所有，
    乙房屋則為被上訴人所有，該處地處山坡地，係依山勢搭建
    ，起造建商在乙、丙房屋下方搭建車庫三間，供甲、乙、丙
    房屋住戶停車使用，另在如附圖編號1 至4 所示範圍，設有
    系爭通道，均未經辦理保存登記。
  2.徐永裕、李百慧各為甲、乙房屋之原所有人，黃素蕖為李百
    慧之母，亦為丙房屋之所有人。上訴人經羅煌城再轉讓與其
    ，而取得甲房屋及基地所有權，被上訴人則自李百慧受讓乙
    房屋及基地之所有權。徐元裕、李百慧、黃素蕖前於76年6
    月21日曾簽立協議書一份，上載：三人為購買甲、乙、丙房
    屋及基地共有包含車庫、防火巷等公共設施，為劃分歸屬、
    使用位置分配特立協議等語，並約明車庫、防火巷使用歸屬
    等項。李百慧、黃素蕖又於77年3 月18日書立切結書一紙，
    載明：依據本院77年度訴字第158 號回復原狀事件和解筆錄
    ，切結最靠近乙房屋及其前面通道，願永久供徐元裕使用，
    渠等於將房地轉讓他人時，願負責向受讓人取得同樣之切結
    ，徐元裕將甲房屋轉讓他人時，其受讓人享有該切結書之權
    益等語。嗣徐元裕、李百慧、黃素蕖再於79年7 月24日，就
    本院79年度訴字第779 號達成訴訟上和解，李石慧、黃素蕖
    同意由徐元裕永久使用及處分最靠近甲房屋之車庫。
  3.A 、B 、C 出入口處各設有A 、B 、C 門，上訴人均持有門
    扇之鑰匙，可以開閉進出使用，而得以經由系爭通道通行至
    車庫及聯外巷道。嗣乙房屋經被上訴人購得後，即將A 出入
    口以水泥磚砌並黏貼磁磚之方法築成牆壁加以封堵，又將B
    門之門鎖更換，且未將門鎖鑰匙交付上訴人，致上訴人不能
    再藉由系爭通道通行。
  (二)上開事實，並經證人丙○○、李百慧證述屬實，且有土地及
    建物登記謄本（原審卷第12頁以下）、和解筆錄（同上卷第
    17頁）、切結書（原審卷第48頁）、現場照片（原審卷第18
    頁以下、第100 頁以下、第103 頁以下、本院卷第81頁以下
    ），在卷可憑，並經原審及本院現場履勘，並均囑由台北縣
    淡水地政事務所派員測量、鑑界屬實，亦有履勘筆錄（原審
    卷第29頁以下、本院卷第34頁及第53頁以下）、複丈成果圖
    （原審卷第34-1頁、本院卷第56頁），附卷可稽，均堪認為
    真實。
四、茲上訴人主張依據民法第940 條、第962 條、第184 條第1
    項、第800 條、第148 條、第767 條、第821 條之規定及切
    結書約定，並類推適用大法官會議解釋第349 號解釋，訴請
    確認及給付如聲明所示，被上訴人則以前開情詞置辯。本院
    判斷如下：
  (一)系爭通道及A 、B 、C 出入口與車庫，均為起造甲、乙、丙
    房屋之建商，於起造該等房屋時所設置，且未經辦理保存登
    記，此為兩造所不爭。而據證人即甲房屋原所有權人羅煌城
    胞弟丙○○到庭，證稱：房屋是我父親向徐元裕購買，裝潢
    是我去監工，後來過戶給我哥哥羅煌城，從我們的車庫有一
    個樓梯可以直接上去甲房屋，情況從買來到賣給上訴人都沒
    有變更，通道入口都是本來就有，只有把所有鐵門換成不鏽
    鋼門，共用的門我們還有把其中一支鑰匙給乙房屋屋主，徐
    元裕說樓梯是建商蓋好時本來就有的等語（原審卷第83頁、
    本院卷第71頁以下），益顯系爭通道、出入口與車庫相連之
    情況，悉為建商起造時所完整規劃建成。以此核之前載徐元
    裕、李百慧、黃素蕖三人於76年6 月21日所簽立協議書之文
    首，即揭明：因購買甲、乙、丙房屋及基地之共有設施，包
    含車庫、防火巷等之歸屬、使用位置分配而協議等語；李百
    慧、黃素蕖於77年3 月18日所切結：最靠近乙房屋及其前面
    通道歸徐元裕永久使用等語；徐永裕、李百慧、黃素蕖三人
    又於79年7 月24日和解約定將最靠近乙房屋車庫歸徐元裕永
    久使用及處分等語觀之，足認除單獨通往甲房屋之A 出入口
    ，客觀上應係為專供甲房屋人員進出使用，而應屬甲房屋所
    有人單獨所有，此亦為被上訴人在原審所自認外，包含車庫
    、防火巷、系爭通道及B 、C 出入口等建物與設施，均為建
    商所原始營繕設置，並於完成買賣交屋時，一併將事實上處
    分權讓與為三戶房屋之全體所有人共有而交付，均屬該等所
    有人共有之設施，此應即為各次糾紛，均須由三方協議、切
    結或和解之原因。而除上開原共有之車庫、圍牆部分，已經
    三方協議分歸各人取得事實上處分權，且C 出入口僅通達上
    訴人分得之車庫，應專歸上訴人使用，另防火巷部分則分管
    使用外，就系爭通道及B 出入口，既無別為約定，自仍屬共
    有，非得逕認為屬被上訴人所專有，被上訴人抗辯系爭通道
    及B 出入口為其單獨所有云云，要非可採。
  (二)系爭通道雖有部分係位在被上訴人所有之土地上，但該通道
    獨立於甲、乙房屋之外，且非乙房屋之附屬建物，又性質上
    僅為土地之定著物，果加拆除，亦無損於坐落土地之存在與
    完整，即非不得分離，難認已構成被上訴人所有土地之成分
    ，而附合歸屬被上訴人單獨取得所有權，且因該通道係由建
    商移轉為三方所共有，縱作用上係常助於甲、乙房屋對外通
    行聯絡之效用，而為甲、乙房屋之從物，亦僅涉及主物處分
    時效力所及之範圍而已，仍無由以其坐落位置及效用，認屬
    被上訴人單獨所有。李百慧雖於原審審理時，到庭證述稱：
    我覺得那是乙房屋的地，可以不讓別人通行，早期沒有印象
    ，是後來這幾年才有B 、C 門云云，但此或僅為其自己主觀
    之認定，或記憶不清，已不能憑採，且另就其自己承認為親
    筆簽立之切結書，又稱：沒有印象云云。再對於切結書上所
    指通道為何之詢問，復答稱：時間太久不記得，我是一頭霧
    水云云（原審卷第94頁以下），顯示證述內容多為不能確定
    或記憶，且非無虛應之嫌，為難予遽採，且上開權利歸屬既
    明，系爭通道及出入口又為非所有權登記效力所及範圍，則
    無論李百慧或被上訴人主觀上如何認定或是否善意受讓，均
    不能因此改變該權利之歸屬，當無影響此項判斷。而上開李
    百慧、黃素蕖於77年3 月18日切結所指之通道，依其文義及
    所涉房屋、車庫與通道所在地點、相對位置而論，應即指乙
    房屋前方之系爭通道而言。蓋系爭通道就有關車庫使用之面
    向而言，確實位在乙房屋前方，且建商既有車庫之設，並屬
    買賣標的範圍之一部，則其完成交屋時，必已有既成道路可
    供車輛通行，要無復由三方約定之必要，否則買受人豈有接
    受建商交屋之可能，是被上訴人指該切結書所指通道，應為
    現有柏油道路，非系爭通道云云，實為曲解，難認有據，亦
    無礙於前開認定。
  (三)按「所有人，於法令限制之範圍內，得自由使用、收益、處
    分其所有物，並排除他人之干涉。」；「各共有人，按其應
    有部分，對於共有物之全部，有使用收益之權。」；「所有
    人對於無權占有或侵奪其所有物者，得請求返還之。對於妨
    害其所有權者，得請求除去之。有妨害其所有權之虞者，得
    請求防止之。」，民法第765 條、第818 條、第767 條分別
    定有明文。系爭通道為甲、乙、丙房屋所有人共有之物，已
    如前述。而其於被上訴人加以妨阻前之原客觀存在通達狀況
    ，係可通行至甲、乙房屋庭院，亦顯設置之目的，在於供甲
    、乙房屋住戶通行使用，上訴人本於共有人之地位，對於該
    通道，自有通行使用之權存在，被上訴人予以否認，不能認
    為有據。而A 、C出入口與門扇，均為甲房屋所有人所有，B
    出入口及門扇，則為共有、共用之設施，該等出入口所設門
    扇本為出入之門禁，證人李百慧又已證稱：該等門扇非伊所
    設置等語（原審卷第96頁）；證人丙○○則證述：門扇悉為
    其所更換設置等語，已如前述，則上訴人因買受甲房屋及坐
    落基地，而繼受取得系爭通道與各出入口及門扇之所有權，
    基於上揭民法第765 條、第818 條規定，自有使用通行系爭
    通道及A 、B 、C 出入口與開閉門扇之權利，被上訴人不得
    任意加以封堵、換鎖或妨礙，如有該等妨阻通行之行為或受
    妨礙之虞者，上訴人依據前揭民法第767 條規定，自得訴請
    除去與防止。被上訴人既有前述更換門鎖、砌牆封堵之行為
    ，即有妨礙通行之事實，上訴人以本件訴訟，依據同條規定
    ，訴請判命被上訴人不得將B 、C 門上鎖或以棍棒堵住妨礙
    上訴人通行，並應將所置換之門鎖鑰匙一份交付上訴人，及
    應將設在A 出入口以水泥磚砌並黏貼磁磚建成之牆壁拆除，
    以回復原狀，於法洵屬有據。
五、從而，上訴人主張依據民法第767 條規定，訴請判決確認上
    訴人對於系爭通道有通行權存在，及命被上訴人不得將B 、
    C 門上鎖，或以棍棒堵住妨礙上訴人通行，並應將所置換之
    門鎖鑰匙一份交付上訴人，暨將設在A 出入口之牆壁拆除，
    以回復原狀，為有理由，應予准許。原審為上訴人敗訴之判
    決，尚有未洽。上訴意旨指摘原判決不當，求予廢棄改判，
    為有理由，爰由本院予以廢棄改判，如主文第2 至4 項所示
    。而上訴人上訴聲明第4 項併載有「供上訴人自由通行」等
    語部分，因屬通行權存在與行使之當然解釋，是屬贅語，無
    重複諭知之必要，附此敘明。
六、上訴人雖另主張依據民法第940 條、第962 條、第184 條第
    1 項、第800 條、第148 條、第821 條之規定及切結書約定
    ，並類推適用大法官會議解釋第349 號解釋，請求為其勝訴
    之判決部分，因其依前開主張，已應認為可許，即無別為論
    斷之必要。至兩造其餘攻擊防禦方法，經本院審酌後，認均
    無礙於前開判斷，茲不一一贅述。
七、據上論結，上訴人之上訴，為有理由，依民事訴訟法第436
    條之1 第3 項、第450 條、第78條判決如主文。
中　　華　　民　　國　　96　　年　　4 　　月　　10　　日
                  民事第一庭  審判長法  官  黃小瑩
                                    法  官  馬傲霜
                                    法  官  蕭錫証
以上正本證明與原本無異。
本判決不得上訴。
中　　華　　民　　國　　96　　年　　4 　　月　　16　　日
                                    書記官  林立原
